【裁判字號】    94,家訴,28
【裁判日期】    950616
【裁判案由】    損害賠償
【裁判全文】
臺灣士林地方法院民事判決              94年度家訴字第28號
原      告  甲○○
                      號22樓.
參  加  人  丙○○
                      號2樓
被      告  乙○○
訴訟代理人  鐘耀盛律師
上列當事人間損害賠償事件，本院於民國95年6 月2 日言詞辯論
終結，判決如下：
    主  文
原告之訴及假執行之聲請均駁回。
訴訟費用由原告負擔。
    事實及理由
一、原告起訴主張：
    (一)原告與被告乙○○之母朱楊瑞雲已於民國94年1 月24日往
      生，生前未書立遺囑，其遺有財產如下：
      1.坐落台北市○○區○○段3 小段第547-4 地號土地及其
        上建號為台北市○○區○○段3 小段第3619號、門牌號
        碼為台北市○○區○○路1 段195 巷1 弄3 號1 樓房屋
        （以下簡稱系爭不動產），估計價格約為新台幣（下同
        ）1,180 萬元。
      2.六筆內湖郵局定期存款：
        (1)存單號碼為000000000 號，金額為70萬元，93年11月
          18日到期。
        (2)存單號碼為000000000 號，金額為60萬元，93年12月
          13日到期。
        (3)存單號碼為000000000 號，金額為68萬8 千元，94年
          1 月21日到期。
        (4)存單號碼為000000000 號，金額為23萬元，94年2 月
          5 日到期。
        (5)存單號碼為00000000號，金額為30萬元，92年9 月10
          日開戶，93年9 月16日終止。
        (6)存單號碼為00000000號，金額為20萬元，92年10月20
          日開戶，93年10月22日終止。
    (二)被繼承人朱楊瑞雲生有被告乙○○、原告甲○○及朱寧民
      、丙○○等4 名子女，均未於法定期間內拋棄繼承，故依
      民法第1141條規定，同一順位之繼承人有數人時，按人數
      平均繼承，每人應繼分為四分之一。
    (三)被繼承人朱楊瑞雲所有上揭房屋、土地之所有權狀、內湖
      郵局活期存款存摺、圖章及被繼承人朱楊瑞雲之夫所遺留
      的國軍薪俸，均由被告暫管，被告竟於93年11月26日將被
      繼承人所有之上開內湖郵局存單號碼為000000000 、0000
      00 000、000000000 、000000000 等4 筆定期存款中途解
      約，轉入被告所有之北投文化郵局之帳戶內，嗣後於94年
      2 月17日、94年2 月14日、94年1 月31日、94年1 月27日
      、94年1 月6 日再行解約；而被繼承人所有上述存單號碼
      為00000000、00000000等2 筆定期存款，亦在到期日後移
      轉至被告乙○○之定存帳戶中。倘若上開金錢是被告乙○○所有之血汗錢，需要這樣的移轉及脫產嗎？足證朱楊瑞
      雲之存款及利息皆為被告提取領用。
    (四)被告於93年6 月14日帶同朱楊瑞雲前往內湖戶政事務機關
      辦理印鑑變更登記，並申請印鑑證明書，嗣於93年12月16
      日委請良信土地登記專業代理人事務所之代書丁○○小姐
      ，將上揭朱楊瑞雲所有坐落台北市○○區○○路1 段195
      巷1 弄3 號1 樓房屋及其基地偷偷辦理過戶至被告名下，
      然朱楊瑞雲這幾年來身體一年不如一年，本身除失智症外
      ，又有尿失禁及合併續發性巴金森氏症候群、嚴重白內障
      ，不會寫字及認字，生病多年，長期坐著輪椅代步，手腳
      僵硬，如何簽名而將上揭不動產辦理買賣或贈與給被告呢
      ？
    (五)被告乙○○上述行為應已構成侵權行為，並侵害原告之繼
      承權，因上揭不動產估計價格約為1,180 萬元，原告之應
      繼分為1/4 ，但上揭不動產既無法以1/4 分割居住，自應
      予拍賣分配價金295 萬元予原告。而關於定期存款部分，
      依原告依應繼分1/4 為計算，被告應給付原告554,500 元
      ，兩者合計被告應賠償原告共計3,629,500 元。為此原告
      爰依民法第184 條第1 項、第1141條及第1146條之規定，
      請求被告應給付原告3,629,500 元及自民國94年10月5日
      起至清償之日止，按年息百分之五計算之利息。
    (六)綜上，原告起訴聲明為：(1)被告應給付原告新臺幣3,629,
      500 元，及自民國94年10月5 日起至清償日止，按年息百
      分之五計算之利息。(2)訴訟費用由被告負擔。(3)原告願供
      擔保，請准宣告假執行。
二、被告答辯略以：
    (一)原告主張系爭之損害賠償金額，其請求權基礎係依民法第
      184 條第1 項侵權行為及同法第1146條繼承回復請求權，
      兩造對於被繼承人朱楊瑞雲之死亡日期為94年l 月24日並
      無爭執，但原告已指明被告於93年6 月14日申請被繼承人
      之印鑑證明、93年ll月23日將定期存款終止解約過戶、93
      年12月16日將系爭房屋過戶。從而，以上系爭之財產，實
      非因繼承而取得者，依最高法院85台上字第2350號判例意
      旨觀之，被告既非於繼承開始時，亦未自命為繼承人而行
      使遺產上之權利，自無民法第1146條規定之適用。
    (二)原告另主張民法第184 條第1 項之侵權行為部分，業經鈞
      院檢察署受理被告偽造文書案偵查中，是被告除否認有偽
      造文書之情事外，亦否認有侵權行為，實則被繼承人就系
      爭財產均為生前處分所取得，依民事訴訟法第277 條規定
      ，原告主張有利於己之事實，仍應負舉證之責，俾符訴訟
      原則。
    (三)綜上，爰為答辯之聲明為：(1)被告之訴及假執行之聲請均
      駁回。(2)訴訟費用由原告負擔。
三、參加人丙○○則陳稱：參加人為原告甲○○之姊、被告乙○○之妹，被繼承人即原告之母朱楊瑞雲於94年1 月24日死亡
    後，在辦理繼承事宜時，發現朱楊瑞雲生前所有坐落台北市
    ○○路○ 段195 巷1 弄3 號房屋及存款，均遭被告在其死亡
    前1 個月非法移轉於其名下並據為所有，侵害原告及其他繼
    承人之繼承權，參加人對本件訴訟之勝敗顯有法律上之利害
    關係，為輔助原告起見，爰依民事訴訟法第58條規定參加訴
    訟等語。
四、本件原告主張被繼承人朱楊瑞雲已於民國94年1 月24日死亡
    ，其遺產應由子女即兩造、參加人丙○○及訴外人朱寧民等
    四人共同繼承，應繼分各為四分之一，惟被告乙○○前於93
    年12月16日已委請土地代書將被繼承人生前所有之系爭不動
    產移轉登記為被告所有；又被告復於93年11月26日將被繼承
    人生前所有上揭內湖郵局存單號碼為000000000 、00000000
    0 、000000000 、000000000 號等多筆定期存款中途解約，
    轉存至被告之北投文化郵局帳戶內，而被繼承人朱楊瑞雲生
    前所有上述存單號碼00000000、00000000等2 筆定期存款，
    金額各為30萬元、20萬元，亦分別於93年9 月16日、93年10
    月22日到期後轉存至被告之帳戶內等事實，業據提出戶籍謄
    本、繼承系統表、查詢存單資料明細、歷史交易清單、土地
    登記申請書、土地建築改良物買賣所有權移轉契約書、財政
    部臺北市國稅局契稅繳款書、贈與稅繳款書、贈與稅繳清證
    明書、印鑑證明書、土地所有權狀、建物所有權狀、臺北市
    建物登記第二類謄本、臺北市土地登記第二類謄本、銷售報
    告書等件為證，並有台北市中山地政事務所94年12月6 日北
    市中地三字第0943204700號函附之系爭不動產移轉登記資料
    1 份在卷可佐，而被告對此亦未爭執，自堪信為真正。
五、關於原告依繼承及侵權行為之法律關係而為請求部分：
  （一）按當事人適格為訴權存在之要件，且屬法院應依職權調
        查之事項。而當事人提起民事訴訟，其當事人適格有欠
        缺者，法院毋庸命其補正，司法院著有院字第2351號解
        釋可資參照。又按繼承人有數人時，在分割遺產前，各
        繼承人對於遺產全部為公同共有，此為民法第1151條所
        明定。又公同共有物之處分及其他權利之行使，除公同
        關係所由規定之法律或契約另有規定外，應得公同共有
        人全體之同意，同法第828 條第2 項亦定有明文。此項
        規定，依同法第831 條規定，於公同共有債權準用之。
        故繼承人因繼承而取得之損害賠償債權，乃公同共有債
        權，依其法律關係之性質須合一確定，倘非由公同共有
        人全體或得其他公同共有人全體之同意起訴或被訴，則
        於當事人之適格即有欠缺。故如由公同共有人即繼承人
        中之一人或數人就此項債權為訴訟上之請求時，自須取
        得除侵害權利之繼承人以外之其他繼承人全體之同意始
        得為之，若無事實上無法得全體公同共有人同意之除外
        情形，未由除侵害權利人以外之公同共有人全體起訴，
        或得其他公同共有人全體同意而逕行起訴者，自難謂其
        當事人適格要件無欠缺。
  （二）查原告雖起訴主張被告在被繼承人朱楊瑞雲於94年1 月
        24日死亡前，陸續於93年間以不法手段取得被繼承人名
        下之系爭不動產及定期存款等財產，應已成立侵權行為
        ，爰依繼承及侵權行為之法律關係，請求被告賠償依應
        繼分四分之一計算之賠償金及遲延利息云云。然原告主
        張系爭不動產及定期存款應屬於被繼承人之遺產，但被
        告竟於被繼承人生前即以不法手段而取得上揭財產乙節
        縱令屬實，對於被繼承人而言，其對被告雖有侵權行為
        損害賠償請求權，但被繼承人既於94年1 月24日死亡，
        則該侵權行為損害賠償請求權應由繼承人即兩造及丙○○、朱寧民等四人共同繼承，在被繼承人之遺產尚未分
        割前，屬於全體繼承人公同共有之債權，依民法第831
        條準用同法第828 條第2 項規定，公同共有人即繼承人
        之一人或數人就此項債權為訴訟上之請求，須取得其他
        繼承人全體之同意始得行使。又原告既主張被告即為侵
        權行為人，兩造地位相反，固無庸徵得被告之同意，然
        依上揭說明，原告仍應取得除被告以外之其他全體繼承
        人即丙○○、朱寧民之同意，始得提起本件訴訟。查參
        加人即原告之姊丙○○為輔助原告起見，已具狀參加本
        件訴訟，固堪認其已同意原告本於侵權行為之法律關係
        而為請求。然原告另以被告與繼承人朱寧民間已達成和
        解，認無須將朱寧民列為訴訟當事人，亦未徵得朱寧民
        之同意即提起本訴，已難認有何事實上無法取得公同共
        有人同意之除外情形。是原告既未取得其他全體公同共
        有人之同意即提起本訴，復未以除被告外之其他公同共
        有人名義起訴，揆諸上揭說明，其當事人適格即有欠缺
        。再者，上述債權既為全體繼承人公同共有，則繼承人
        即公同共有人之一人或數人，請求就自己可分得之部分
        ，仍非法之所許（最高法院37上字第7302號判例意旨可
        供參照），故原告請求被告就上述債權按其應繼分比例
        計算可分得金額而為賠償，自非合法。從而原告依繼承
        及侵權行為之法律關係，請求被告給付如聲明所示之金
        額及法定遲延利息，顯無理由，應予駁回。
六、原告另依民法第1146條繼承回復請求權，求為判決被告應給
    付原告如訴之聲明所示金額及遲延利息。然按繼承回復請求
    權，係指正當繼承人請求確認其繼承資格及回復繼承標的之
    權利而言，此有最高法院53年台上字第1928號判例可供參考
    。而繼承權是否被侵害，應以繼承人繼承原因發生後，有無
    被他人否認其繼承資格並排除其對繼承財產之占有、管理或
    處分為斷。查被告對於原告為被繼承人朱楊瑞雲之合法繼承
    人，且其應繼分為四分之一乙事從未加以爭執（見本院94年
    11月11日言詞辯論筆錄第2 頁），則被告對於原告之繼承資
    格既未否認，原告自無主張民法第1146條繼承回復請求權之
    餘地，從而原告依該條規定請求被告應依其應繼分比例，給
    付如訴之聲明所示之金額，於法無據，亦應駁回。
七、綜上所述，原告依侵權行為及繼承回復請求權之法律關係，
    訴請被告給付3,629,500 元及自民國94年10月5 日起至清償
    日止，按年息百分之五計算之利息，均無理由，應予駁回。
    又原告之訴既經駁回，則其假執行之聲請即失所附麗，應併
    予駁回。
八、本件事證已臻明確，兩造其餘攻擊防禦方法及所舉證據，核
    與本件判決結果不生影響，無庸逐一詳予論駁，附此敘明。
九、據上論結，本件原告之訴為無理由，依民事訴訟法第78條，
    判決如主文。
中    華    民    國    95    年    6     月    16    日
                  家事法庭  法  官  陳章榮
以上正本證明與原本無異。
如對本判決上訴，應於判決送達後20日內向本院提出上訴狀。
中    華    民    國    95    年    6     月    16    日
                            書記官  吳小平


司法院資訊處製作；財團法人民間司法改革基金會備份。
